【裁判字號】    98,醫,5
【裁判日期】    991115
【裁判案由】    損害賠償
【裁判全文】
臺灣臺北地方法院民事判決                 98年度醫字第5號
原      告  盧明德
訴訟代理人  盧呂秋戀
被      告  馬偕紀念醫院
法定代理人  蔡正河
被      告  郭志豪
共      同
訴訟代理人  劉紀翔律師
上列當事人間請求損害賠償事件，本院於民國99年10月18日言詞
辯論終結，判決如下：
    主      文
原告之訴駁回。
訴訟費用由原告負擔。
    事實及理由
一、原告主張：伊母盧蘇罕因尿道感染，於民國95年11月25日入
    被告馬偕紀念醫院治療（下稱被告醫院），於95年12月6 日
    上午9 時突然出現大量吐血情形，經家屬通知當時住院醫師
    即被告郭志豪（下稱被告醫師）並要求立即輸血，惟未獲置
    理，嗣於中午12時許病患又發生大量吐血，經腸胃科醫師於
    下午1 時許建議進行輸血及大量生理食鹽水注射，被告醫師
    仍僅將病患置於治療室以生理食鹽水注射，未進行緊急輸血
    ，遲至下午3 時30分許始囑家屬執領血單至血庫領血，惟因
    領血單標示不清，使家屬往返三次，恐已延誤緊急輸血時機
    ，被告醫師為病患進行之中央靜脈置放術，依醫療常規僅須
    40分鐘，被告醫師卻延誤超過1 小時，並改以腹股溝置放術
    始完成，終致病患於下午3 時發生失血性休克。又被告醫院
    同日12時許為病患進行EKG 監測，測得每分鐘心跳為150 次
    ，家屬擔憂病患心臟無法負荷，要求被告醫師會診心臟科醫
    師，卻遲至下午3 時許始經被告醫師同意會診，惟心臟科醫
    師表示病患發生心房顫抖已持續2 至3 小時，本應及早急救
    ，遂於下午3 時許進行CPR 急救，惟病患終因出血性休克，
    腦部缺氧成為植物人，迄至96年12月8 日死亡。被告雖提出
    領血單，抗辯其於中午12時至下午3 時曾替病患輸入兩袋血
    液，並稱病患係因血管硬化，施放中央靜脈導管不易，且休
    克原因為心因性休克非失血性休克，病患成為植物人與其所
    施予之醫療行為無關等語，惟伊於95年12月23日調閱病歷，
    該時並無輸血紀錄，至96年1 月12日兩造進行協商後，原告
    再於96年1 月27日調閱病歷才發現有領血單據，又受輸血床
    位為係225B床位，並非病患當日所用224B床位，被告醫院於
    96年1 月1 日開立醫療費用通知單，明列12月份血液費為新
    臺幣（下同）7,364 元，卻於兩造協商後，改稱血液費為10
    ,200元，系爭輸血紀錄為被告醫院掩蓋過失醫療行為，於事
    後偽造而成，且觀病歷記載，病患於上午9 時50分心跳為84
    / 分、12時為132/分、1 時許至2 點30分為170/分，心跳頻
    率不減反增，顯有心臟加快之代償行為，確為失血性休克而
    非心因性休克，被告所辯顯屬無稽，被告醫師有遲誤輸血，
    未及時會診心臟科醫師，所施行之中央靜脈置放術有失誤之
    醫療過失，致盧蘇罕因出血性休克而死亡，依民法第184 條
    第1 項規定負侵權行為損害賠償責任，被告醫院為其僱用人
    ，應依同法第188 條規定連帶負責。爰訴請被告應連帶賠償
    原告支出之醫療費163,693 元、看護費用331,900 元（311,
    900 ＋2,000 ＝331,900 ）及喪葬費323,110 元（228,110
    ＋95,000＝323,110 ），並給付原告51萬元之精神慰撫金，
    以上共計1,328,703 元，僅請求100 萬元（見卷第285-288
    頁）等語。並聲明：被告應連帶給付原告100萬元。
二、被告均以：病患盧蘇罕有糖尿病、腦血管疾病及高血壓病史
    ，長期在被告醫院門診治療，於95年11月25日因泌尿道感染
    入院治療，住院期間因發現病患另有心律不整、心跳過快等
    症狀，經會診心臟科醫師診斷為急性冠狀動脈疾病，遂於95
    年12月4 日為其施行心導管術合併放置支架手術，術後無併
    發症產生，同年月5 日轉至普通病房，6 日上午9 時30分許
    經病患家屬反應其有嘔吐，由值班住院醫師即被告醫師診察
    ，發現病患有吐胃液，胃液中帶有少量食物殘渣及黑色斑點
    ，測量脈搏84/ 分、呼吸20/ 分、血壓106/63，且腹部扣、
    壓診無疼痛反應，及心電圖檢查無特殊心電圖變化，判斷疑
    為胃部消化不良引起食物及胃液滯留導致嘔吐，惟因病患長
    期臥床，且甫接受心導管手術有使用抗血小板凝集藥物，故
    有潰瘍造成少量出血，經胃液消化後成為黑色斑點嘔吐物之
    可能，醫囑給予藥物排空胃部，以預防再次嘔吐造成吸入性
    肺炎，同日中午12時許，病患進食後再度嘔吐，被告醫師檢
    視嘔吐物有濃稠暗紅色液體，判斷為急性出血，即將病患移
    往病房治療室，並照會腸胃專科醫師及通知原心臟科主治醫
    師，測量血壓110/60、心跳132/分，醫囑抽血檢查、嘔吐物
    潛血反應檢查、心臟酵素檢查、備血紅血球濃厚液2 袋、放
    置中心靜脈導管、給予潰瘍用藥、輸液等，同日13時許，被
    告醫師為病患置放中心靜脈導管失敗，後改以腹股溝導管置
    放術，14時25分許，血庫完成備血流程，護理人員依醫囑輸
    血，15時許，病患心跳變慢，無自主呼吸，研判為心因性休
    克，緊急作氣管插管、CPR 急救，病人生命徵象回復穩定，
    15時20分許，醫囑備全血四袋，15時50分許，血庫將全血送
    到治療室，16時5 分許，紅血球濃厚液2 袋輸畢，護理人員
    並將病患轉入加護病房診察治療。病患當天上午9 時並無血
    便或黑便，且中午12時許之血紅素濃度檢查結果，幾乎與上
    午7 時所驗相同，顯示無大量出血情形，並無立即輸血必要
    ，由12時至15時期間，被告醫師已醫囑備血，所須備血流程
    耗時，非被告醫師所得置喙，又原領血單已遭遺失，經血庫
    核對確認有領血事實，僅因病患已換床位，是補簽之輸血單
    非原病患床號，另病患血液費用分別為95年12月之7,364 元
    ，96年1 月之4,840 元，共計12,204元，其中12月已包含系
    爭紅血球濃厚液2 袋之費用在內，原告主張12時至15時之間
    未有輸血，實為誤解。病患因年紀大，佐以血管硬化、血管
    收縮等現象，無法完成中央靜脈置放手術，皆係因病程演進
    所致，是置放術過程延長，非被告醫師之過失。再病患休克
    急救時間約10分鐘，為發生腦部缺氧時間，考慮原已罹患血
    管性巴金森症，又為糖尿病控制不良之高齡人士，其腦部已
    有循環病變，且病患於休克當天，發生心跳減緩現象，可認
    病患係心因性休克，非原告所稱係出血性休克，是病患因腦
    部缺氧而成為植物人，與被告之醫療行為無涉等語，資為抗
    辯。並均聲明：原告之訴駁回。
三、兩造不爭執事項（參見本院98年5 月26日言詞辯論筆錄，卷
    117-119頁）：
(一)、原告之母盧蘇罕於95年11月25日因泌尿道感染至被告醫院住
    院治療，住院期間因發現另有心律不整、心跳過快等症狀，
    經會診心臟科醫師診斷為急性冠狀動脈疾病，遂於95年12月
    4 日為其施行心導管術合併放置支架手術，術後給予抗血小
    板劑，無併發症產生，同年月5 日轉至普通病房繼續進行治
    療。
(二)、於95年12月6 日上午9 時30分許，因原告之妻盧呂秋戀反應
    盧蘇罕有出現嘔吐，由被告醫師前往診察後，醫囑給予藥物
    排空胃部、為腹部扣壓診檢查有無疼痛反應、心電圖檢查及
    建議持續觀察，嗣於同日上午11時40分許，盧蘇罕之家屬告
    知已無嘔吐情形，並詢問是否可進食，被告醫師告知可以少
    量流質軟食供應，迨於同日12時許，盧蘇罕進食後再度嘔吐
    ，經被告醫師檢視認嘔吐物有濃稠暗紅色液體，判斷為急性
    出血，移往病房治療室照會腸胃科，醫囑作抽血檢查、嘔吐
    物潛血反應檢查、心臟酵素檢查，並給予潰瘍用藥、輸液，
    至同日下午13時許，被告醫師本欲為盧蘇罕放置中心靜脈導
    管以供輸血，但因故未完成置放而改以放置股溝導管。
(三)、於同日15時許，盧蘇罕有心跳變慢、幾無脈搏、自主呼吸狀
    況，被告醫師研判有缺血性休克而急作氣管插管及CPR 急救
    10餘分鐘，盧蘇罕之生命徵象即回復穩定；同日15時20分，
    依被告醫師之醫囑備血4 袋，並由護理站人員寫立領血單請
    盧蘇罕之家屬至血庫，於同日15時50分，血庫將血送往治療
    室，並於16時5 分由護理人員遵醫囑輸血全血，隨即將盧蘇
    罕轉入加護病房診察治療。嗣後盧蘇罕於96年初由被告醫院
    轉至祐民醫院，其後於96年12月間死亡。
(四)、盧蘇罕之家屬曾於95年12月23日申請自95年12月2 日至8 日
    之病歷影本，斯時被告醫院所交付資料中，無95年12月6 日
    12時至15時間曾經輸血之紀錄，惟於96年1 月27日再次申請
    當日之病歷資料時，則加附有2 張輸血記錄，但其中1 紙所
    載病床號碼為225B，而盧蘇罕於95年12月6 日時之普通病房
    病床號碼為224B，迨於96年1 月2 日由加護病房轉入普通病
    房時之普通病房病床號碼則為225B；另被告醫院於96年1 月
    1 日列印交付盧蘇罕家屬之血液費用為7,364 元，迨於96年
    1 月12日始增列為10,200元。
(五)、原告曾以盧蘇罕經被告醫師診療而有呈現植物人狀態等情，
    認被告醫師涉有業務過失傷害罪嫌而提出告訴，惟業經臺灣
    臺北地方法院檢察署於97年7 月31日以97年度偵字第14986
    號為不起訴處分，復經原告提出再議後，經臺灣高等法院檢
    察署發回續行偵查，仍由臺灣臺北地方法院檢察署以97年度
    偵續字第632 號業務過失傷害案件為不起訴處分確定，此經
    本院調閱前揭偵查卷宗查核屬實。
四、兩造爭執事項及法院判斷理由：
(一)、被告醫師對盧蘇罕所為輸血之診療行為及時機，有無遲延之
    過失？
(二)、被告醫師是否有因未注意盧蘇罕消化道大量出血，導致心跳
    過快之代償作用，終因出血性休克引發腦部缺氧而成為植物
    人？
(三)、被告醫院是否應負侵權行為損害賠償之責任？
    茲就兩造爭點及本院得心證理由分述如下：
(一)、被告醫師對盧蘇罕所為輸血之診療行為及時機，有無遲延之
    過失？
 1、按醫療業務之施行，應善盡醫療上必要之注意，醫療法第82
    條第1 項定有明文。準此，施行醫療者，對病患具有醫療上
    之必要注意義務。本件被告應否負損害賠償責任，首須視其
    有無履行醫療義務為斷。由於醫療行為本質上具有危險性、
    偶然性或難以預測之特性，醫師無法確保其醫療行為必能發
    揮某種醫療效果，而且在疾病治療過程中，人體組織之變化
    ，並非醫師得以全然掌握，且病患個人體質差異甚鉅，其身
    體器官上的生理反應，及病患是否配合醫療處置措施等，亦
    為決定疾病可否治癒之因素，不能苛求醫師確保醫療行為之
    效能。因此，醫師是否具有「醫療過錯」，非以「疾病最後
    不能治癒」本身加以判斷，而應以其從事疾病治療過程中，
    是否違反其良知、注意及科學既存知識上應有之注意義務或
    行為準則與醫療常規加以判斷。醫療行為雖造成病人身體或
    健康損害，原則上仍應由病人自行承擔。蓋在醫療責任上，
    不得僅因結果失敗，即推論醫師具有義務違反行為，而認定
    醫師具有責任。為確保醫師之專業活動自由，期待醫師盡力
    救治，並避免防禦性醫療行為之發生，應由病患就其請求負
    舉證責任（參見陳聰富，醫療訴訟之舉證責任─最高法院98
    年度臺上字第276 號民事判決評釋，法令月刊，第61卷第4
    期，第32頁、第33頁）。
 2、查依本件護理紀錄，12月6 日7 ：57驗血血紅素為8.3g/dL
    。9 ：30病人吐咖啡色物，血壓106/63毫米汞柱，通知住院
    醫師即被告醫師，被告醫師囑以繼續觀察，開立止吐藥物，
    並停用抗血小板劑。12：02病人發生上消化道出血，當時血
    壓110/60毫米汞柱，脈搏132 次/ 分，給予生理食鹽水並轉
    治療室，照會腸胃科醫師考慮緊急內視鏡檢查。12：05置放
    鼻胃管，心電圖監視器、導尿管及備血濃縮紅血球2 單位，
    被告醫師並依腸胃科醫師建議檢驗凝血功能，輸液及準備輸
    血，並通知原心臟科主治醫師。病歷進展紀錄記載，立即輸
    血濃縮紅血球2 單位。14:30 病人血壓92/50 毫米汞柱，脈
    搏170 次/ 分，持續大量輸液，並於鼠膝部（原計劃於頸部
    置入，但不順利）置入中央靜脈導管，鼻胃管仍持續引流。
    護理紀錄記載，15：05病人血壓80/45 毫米汞柱。15：07血
    壓52/34 毫米汞柱，脈搏降至88次/ 分，加上強心劑。15：
    08脈搏降至32次/ 分，因脈搏無法預測，開始人工心肺復甦
    急救。15：09順利置入氣管內管。15：15病人血壓56/36 毫
    米汞柱，脈搏51次/ 分，持續急救。15：17病人血壓106/94
    毫米汞柱，脈搏166 次/ 分，其後轉入加護病房。因病人意
    識狀態持續半昏迷，於12月28日施行氣道造口。96年1 月2
    日轉入一般病房，後又併發尿路感染及氣道出血，但經治療
    改善，病人於2 月13日出院轉至佑民醫院等情，有醫院病歷
    資料一份在卷可考（參見行政院衛生署醫事審議委員會編號
    0000000 號、0000000 號鑑定書，臺灣臺北地方法院檢察署
    96年度他字第5393號第126-128 頁、97年度偵續字第632 號
    卷第20-21 頁；置於本院卷外之馬偕醫院病歷卷），盧蘇罕
    患有糖尿病、高血壓性心臟病及巴金森症病史，於95年11月
    25日因尿路感染至被告醫院住院治療，住院期間於12月1 日
    發生心房顫動及心搏過速，疑併發非ST節段上升心肌梗塞，
    故於12月4 日由被告醫院醫師蔡政廷進行心導管冠狀動脈攝
    影術，結果顯示冠狀動脈左前降枝前端50% 狹窄、左前降枝
    中段100%阻塞、左迴旋枝下段90% 狹窄及右冠狀動脈下段70
    % 狹窄，接著於左迴旋枝下段施行氣球擴張術及安裝血管支
    架，術後給予抗血小板劑（Aspirin 100 mg及Clop idogrel
    75Mg），亦有前揭病歷資料附卷可參，而被告醫師醫師為住
    院醫師，對於罹患心臟病甫經冠狀動脈氣球擴張術及安裝血
    管支架而又併發急性上消化道出血之高齡患者，已經依照消
    化道出血之處理原則，首先以維持病患生命徵象為主，當病
    人穩定時，才進行至下一步處理，第二步為臨床之評估，包
    括病史、理學檢查與實驗數據，並且照會相關專科醫師及通
    知原心臟科主治醫師，驗血，置放中央靜脈導管及輸液，準
    備輸血，且被告醫師當日照會心臟科情形，經被告醫院心臟
    內科醫師吳典育到院證述綦詳（見本院99年10月18日言詞辯
    論筆錄，卷282-285 頁），其後病人不幸休克，而給予人工
    心肺復甦術及置入氣管內管等措施，均符合其應具之醫療專
    業水準，並未發現有不當或疏失之處。
 3、依本院馬偕醫院病歷（置於卷外）卷附之DOCTOR'S ORDER
    SHEET 記載，被告醫師於95年12月6 日12：05：17之醫囑內
    容有「……2 ）（備）Packed RBC捐血中心紅血球濃厚液2U
    ST AT ×2U，備血有效期間：95年12月06日，註：Ht <25%
    或Hbg/dl（應<8），診斷：suspect GI bleeding ，血型：
    A ，血圈：？」，同日14：21：05之醫囑內容有：「……2
    ）BT pRBC 2u stat 」，同日15：20：08內容為：「1 ）備
    Whole Blood 250CC 捐血中心全血4U STAT ×4U，備血有效
    期間：95年12月06日，註：超過4 單位紅血球濃厚液的繼續
    輸血，診斷：GI bleeding ，血型：A ，血圈：？」，又同
    日16：00之內容有：「2 ）whole blood BT st 4u」（見本
    院馬偕醫院病歷卷之DOCTOR'S ORDER SHEET第10-12 張），
    由前揭內容可知，被告醫師於中午12時許，診斷疑似有上消
    化道出血情形時，立即醫囑備紅血球濃厚液2 單位以改善病
    患血液攜氧能力，並依腸胃科醫師建議檢驗凝血功能，輸液
    及準備輸血，並通知原心臟科主治醫師，復於14時21分5 秒
    指示立即輸血濃縮紅血球2 單位，該紅血球濃厚液2 袋與亦
    於14時45分至16時5 分輸血完畢，復於15時20分醫囑備全血
    4 單位，以增加血液容積，恢復循環血量，於16時許完成全
    血輸液等情，復經當日參與輸血過程之護士張詠涵、王俊琪
    、宋秀琴、沈麗玉、張朱翠眉等人，於前揭臺灣臺北地方法
    院檢察署（下稱北檢）97年度偵續字第632 號業務過失傷害
    案件偵查中，經檢察官隔離訊問後證述綦詳（參見97年12月
    2 日及97年12月22日訊問筆錄，北檢97年度偵續字第632 號
    卷第18-30 、39-44 頁），病患雖於上午9 時發生嘔吐，惟
    經被告醫師開立止吐劑後，為免因心導管置放術所開立之抗
    凝血劑造成病患發生出血現象，亦停止給予病患抗凝血劑，
    並醫囑繼續觀察，病患至上午11時45許尚得繼續進食，期間
    將近3 小時，狀況無異，應無大量失血情事，可徵被告醫師
    抗辯：當日上午9 時並無血便或黑便，且中午12時許之血紅
    素濃度檢查結果，幾乎與上午7 時所驗相同，故認9 時許之
    咖啡色嘔吐物，應係病人長期臥床，且甫接受心導管手術有
    使用抗血小板凝集藥物，故亦有潰瘍造成少量出血，並無立
    即輸血必要等語，尚非無據，原告主張被告醫師於上午9 時
    病患第一次發生嘔吐時，應為其進行輸血云云，並不足採。
 4、次按為適當的輸血，先篩檢病人輸血原因後，給予病人所需
    要的成分，作業要有一定的流程，以確保正確的發血，其順
    序首先由醫師開立備血醫囑，填寫輸血申請單，由病房向血
    庫備血，血庫於核對病人基本資料了輸血原因、血型、診斷
    、備血種類及數量，各種血品經血庫工作人員由電腦出庫並
    核對輸血紀錄單是否符合，若符合，再將捐贈者號碼、血品
    種類紀錄在輸血申請單，並紀錄日期、血品數量、核對人員
    簽章，經送血人員送至各病房由病房護理人員核對病人基本
    資料無誤並簽收，此有被告醫院備血作業流程可供參考。針
    對原告所指輸血遲延一節，經前述偵查案件囑託行政院衛生
    署醫事審議委員會為鑑定，鑑定意見認為：「依據一般醫療
    常規，輸血醫囑於自血庫取得所備之待輸血液後執行，為常
    見之情形。故郭（指被告）醫師於完成中央靜脈導管留置（
    病歷進展紀錄記載，原計劃於頸部置入中央靜脈導管但不順
    利，於14：30前完成鼠膝部置入中央靜脈導管），取得血庫
    備血再指示立即輸血為常規情形。中間所耗時間為取血及準
    備輸血路徑，無法推斷為郭醫師延宕所致，輪血動作完成時
    效應考慮機構因素，非郭醫師執行業務之疏失。」等語，有
    前述行政院衛生署醫事審議委員會編號098171號鑑定報告書
    內容在卷可按，審酌前述之備血作業流程及鑑定內容，可知
    被告醫師之醫囑時間、選擇用血，均無違反醫療常規，足認
    其並無延宕輸血情事。另關於系爭病歷及領血單是否為被告
    等竄改而成，此部分業經北檢作成97年度偵續字第632 號不
    起訴處分書確定在案，略以被告醫院護理長張朱眉具結證稱
    ，經與血庫確認病患曾有領血紀錄，領血單存有副聯，並記
    載病患生命徵象，爰請血庫補發一張，雖有床號誤繕乙情，
    惟相關輸血紀錄均為真實等語，核與參與急救輸血之護士沈
    麗玉證述相符（見北檢97年度偵續字第632 號卷第28-29 、
    39 -43頁），此均參見前揭不起訴處分書即可自明，本院不
    另贅述。
 5、原告復主張：被告醫師為病患施行之中央靜脈導管置放術，
    一般常規只需40分鐘，惟共耗時90分鐘，上開失誤均已遲誤
    病患緊急輸血時機云云；惟查：被告醫師為被告醫院之住院
    醫師，其於北檢96年度他字第5295號偵查案件於96年8 月16
    日訊問筆錄稱：「病人急救是在3 ：30左右，中心靜脈導管
    是一點左右開始幫他試，但是因為病人年紀大，加上是女性
    ，血管有硬化的現象，所以身體會出現反射性的血管收縮，
    我跟另外一個醫師嘗試了20分鐘左右，出現了血腫的現象。
    」等語（參見北檢96年度他字第5295號卷第110 頁），足見
    被告醫師當時已著手為病患放置導管，放置中央靜脈導管對
    病患於液體之平衡及靜脈狀況之評估有相當助益，惟導管放
    置手術成功與否，仍應憑藉手術醫師之器械操作經驗值，是
    被告醫師或有因經驗不足導致進行不順利，亦非可謂有違反
    醫療常規之情，況以病患本身為高血壓心臟病之高齡婦女，
    且進行中央靜脈導管置放術恐造成病患緊張，血管硬化或收
    縮情形，均非無可能，被告醫師評量病患情形，改先以腹股
    溝進入放置導管，與醫療常規相符，業如前述，自難以此逕
    認原告主張被告醫師對中央靜脈導管之放置，造成輸血延遲
    等情為真。從而原告上開所辯，均屬無據。
(二)、被告醫師是否有因未注意盧蘇罕消化道大量出血，導致心跳
    過快之代償作用，終因出血性休克引發腦部缺氧而成為植物
    人？
 1、按所謂相當因果關係，係指依經驗法則，綜合行為當時所存
    在之一切事實，為客觀之事後審查，在一般情形上，有此同
    一條件，足以發生同一之結果者，該條件即為發生結果之相
    當條件，其行為與結果為有相當之因果關係。反之，若在一
    般情形上，有此同一條件存在，依客觀之審查，不必皆發生
    此結果，該條件與結果尚非相當，而僅屬偶發之事實，其行
    為與結果間即難認為有相當因果關係，有最高法院96年度臺
    上字第2032號判決意旨參照。
 2、依前述鑑定書內容稱：「……遲延輸血非造成冠狀動脈阻塞
    之原因，病人原冠狀動脈心臟病並未處理完全，重要的左前
    降枝中段100%阻塞，並未處理。如前項鑑定意見，病人休克
    亦可能加重原先之腦部失能，造成病人成植物人，但此結果
    不可全部歸因於休克。考慮病人原冠狀動脈心臟病並未處理
    完全，重要的左前降枝中段100%阻塞並未處理，且因經冠狀
    動脈氣球擴張術及安裝血管支架而使用抗血小板劑，亦使得
    止血不易。原12月6 日07:57 驗血血紅素已低（8.3g/dL ）
    ，此時併發上消化道出血，一般輸血，血壓降低，心跳會變
    快，而病歷記載，出血後，心電圖監視器顯示ST節段變化，
    其後休克又以心搏減緩表現，可推論此時因心肌缺氧併發心
    因性休克。如前所述，未完全處理之冠狀動脈阻塞，原本偏
    低之血紅素，使用抗血小板劑而止血不易等，均造成病人上
    消化道出血後併發心因性休克之原因。矯正因出血造成之低
    血容固然為治療此休克之重要步驟，但出血至輸血所耗時間
    與最後低血容併發心因性休克之間，尚難認有關係。本病人
    為糖尿病患者，且冠狀動脈阻塞嚴重（左前降枝中段100%阻
    塞）為嚴重之心臟疾病。一般出血時，應是心跳加快，而本
    案反而是心跳變慢，故本案病人並非出血性休克，而是心因
    性休克，故郭醫師在處理本案時，判斷病人之出血量不至於
    造成病人休克，尚無不當或疏失之虞。」等語，有上述醫審
    會第二次鑑定書內容在卷可稽，已就病患屬心因性休克之原
    因詳述甚明，且依前開鑑定書之案情摘要內容記載，病患於
    12時02分脈搏132 次/ 分，14時30分脈搏170 次/ 分，15時
    07脈搏降至88次/ 分，15時08分脈搏降至32次/ 分，因脈搏
    無法預測，開始人工心肺復甦急救，15時09分順利置入氣管
    內管，15時15分脈搏51次/ 分，持續急救，15時17分脈搏始
    增強為166 次/ 分，其後轉入加護病房等情，故原告主張稱
    病患心跳不減反增，非屬實在。綜上，病患雖因施行氣球擴
    張術及安裝血管支架，術後給予抗血小板劑，會影響血小板
    凝集功能，惟依前述護理紀錄，病人當時吐咖啡色物，血壓
    106/63毫米汞柱等情，應非消化道大量出血之臨床表現，考
    慮病患原已罹患血管性巴金森症，年84歲，又為糖尿病控制
    不良患者（糖化血色素9.8%），其腦部已有循環病變，且患
    有缺血性心臟病、冠狀動脈疾病之病患，原即有因突然發病
    導致猝死之危險，原告排除病患因原有疾病突然發病致死之
    可能，憑空猜測係因延遲輸血引起之失血性休克，導致腦部
    缺氧終成植物人，已乏所據，從而本件病患出血量難認與其
    發生休克情形間，有何因果關係，原告主張病患因出血性休
    克引發腦部缺氧而成為植物人等語，並無所據。
(三)、被告醫院是否應負侵權行為損害賠償之責任？
    按受僱人因執行職務，不法侵害他人之權利者，由僱用人與
    行為人連帶負損害賠償責任，民法第188 條第1 項定有明文
    。再上開民法第188 條規定之僱用人責任，性質上係代受僱
    人負責，具有從屬性，須以受僱人成立侵權行為負有損害賠
    償責任為要件，有最高法院89年度臺上字第1268號判決參照
    ；又損害賠償之債，以有損害之發生及有責任原因之事實及
    此二者之間，有相當因果關係為成立要件，如不合於此項成
    立要件，即難謂有損害賠償請求權存在。所謂相當因果關係
    ，係指：無此行為，雖必不發生此損害；有此行為，通常即
    足發生此種損害，是為有因果關係。有此行為，通常亦不生
    此種損害者，即無因果關係，有最高法院86年度臺上字第22
    4 號判決參照。查被告醫師既無庸負擔侵權行為損害賠償責
    任，已如前述，則參酌前開法條及最高法院之見解，其僱用
    人被告醫院，自無庸負損害賠償責任。
五、綜上所述，本件病患盧蘇罕最終雖因本身疾病進展之過程，
    導致心因性休克，惟被告醫師在醫療過程既未違反醫療常規
    及科學既存知識上應有之注意義務，自難認其違反醫療義務
    而有過失。從而原告依侵權行為之規定，請求被告應連帶賠
    償原告支出之醫療費、喪葬費及精神慰撫金共計100 萬元，
    非有理由，應予駁回。
六、因本件事證已臻明確，兩造其餘主張、陳述及所提之證據，
    經本院審酌後認與判決結果不生影響，爰不一一論述，附此
    敘明。
七、訴訟費用負擔之依據：民事訴訟法第78條。
中    華    民    國    99    年    11    月    15    日
                  民事第五庭    法  官  鄧德倩
以上正本係照原本作成。
如對本判決上訴，須於判決送達後20日內向本院提出上訴狀。如
委任律師提起上訴者，應一併繳納上訴審裁判費。
中    華    民    國    99    年    11    月    15    日
                                書記官  林孔華

司法院資訊處製作；財團法人民間司法改革基金會備份。
